臺灣高等法院民事判決　　　　　　　　　93年度上易字第28號
上　訴　人　乙○○○
訴訟代理人　張健雄
上　訴　人　丙○○
訴訟代理人　郭明松律師
被 上訴 人　甲○○
訴訟代理人　彭志傑律師
上列當事人間因返還不當得利事件，上訴人對於中華民國92年10
月30日臺灣臺北地方法院91年度重訴字第923號第一審判決提起
上訴，本院於94年7月12日言詞辯論終結，判決如下：
    主      文
原判決關於命上訴人乙○○○、丙○○給付之金額，依序超過新
臺幣七十八萬四千零十五元本息、二十二萬六千零二十二元本息
，及准假執行之宣告，暨該訴訟費用部分均廢棄。
上廢棄部分，被上訴人在第一審之訴及其假執行之聲請均駁回。
其餘上訴駁回。
第一審（除確定部分外）、第二審訴訟費用由上訴人乙○○○負
擔百分之七十七，上訴人丙○○負擔百分之二十二，餘由被上訴
人負擔。
    事實及理由
一被上訴人起訴主張：伊所有坐落臺北市○○區○○段4小段515
  地號土地（下稱系爭515號土地）、同小段527-6地號土地（下
  稱系爭527-6號土地），分別為上訴人乙○○○、丙○○無權
  占有如附圖一所示3（面積111平方公尺）、附圖二所示2（面
  積32平方公尺）部分，上訴人受有利益，致伊受有損害，應依
  土地法第97條第1項規定以土地年息10%計算其等自民國86年4
  月1日起至91年3月31日止相當於租金之不當得利，爰依民法第
  179條之規定，求為命乙○○○、丙○○依序給付新臺幣（下
  同）1,314,684元、379,008元（見被上訴人於原審92年2月19
  日言詞辨論期日所提出之「民事準備書(二)狀」原判決依序誤載
  為1,954,260元、236,880元）及均自起訴狀繕本送達翌日加計
  法定遲延利息之判決。
  上訴人乙○○○以：伊祖父張兔仔、父張火水均為高家佃農，
  住於臺北市○○街340號農舍（下稱系爭340號房屋）有百年之
  久，於政府實施三七五政策後，將田地租借予政府興建營區未
  獲補償，地主祭祀公業高同記稱現有房屋供伊先祖永遠居住，
  房屋稅捐則由居住者自行繳納，被上訴人購買系爭515號土地
  時知地上有房屋，並派員協商改建事，不得請求不當得利云云
  ，資為抗辯。
  上訴人丙○○則辯以：系爭527-6號土地為伊外祖父黃歲於日
  據時代向訴外人黃則港買受取得，詎黃則港私下將之無權處分
  予第三人，於光復後辦畢土地總登記，惟黃歲於臺灣光復前取
  得系爭527-6號土地所有權，該權利為伊母鄧黃許釵繼承，不
  因錯誤登記而受影響。伊獲土地所有權人同意使用系爭527-6
  號土地，非無權占有，縱認伊為無權占有，被上訴人以土地申
  報地價10%計算不當得利，顯屬過高，且臺北市○○街370-1號
  房屋（下稱系爭370-1號房屋）非伊興建而原始取得，被上訴
  人就系爭527-6號土地復無利用土地之計畫，其前手又未將該
  土地交付予其，其無收益權，自不得向伊請求不當得利，伊自
  先祖以來世代居住於系爭527-6號土地逾70年，為善意占有人
  ，無不當得利云云。
二原審判命乙○○○、丙○○依序給付788,811元（被上訴人於
  原審請求判命乙○○○、張健雄、張龍財、張俶禎、張俶萍連
  帶給付1,314,684元本息，原判決僅判命乙○○○給付788,811
  元本息，其餘漏未判決部分，本院無庸審究）、227,405元及
  依序自91年10月24日、91年4月11日起加計法定遲延利息，駁
  回被上訴人其餘之請求，被上訴人就其敗訴部分未提起上訴而
  告確定，上訴人就其敗訴部分提起上訴，乙○○○聲明：
  (一)原判決不利乙○○○部分廢棄。
  (二)被上訴人在第一審之訴及假執行之聲請均駁回。
  丙○○聲明：
  (一)原判決關於命丙○○給付及負擔裁判費部分及假執行之裁判
    均廢棄。
  (二)上廢棄部分，被上訴人在第一審之訴及假執行之聲請均駁回
    。
  被上訴人則聲明：上訴駁回。
  （被上訴人於原審另請求原審共同被告彭統領、詹明華、羅俊
  傑、羅振武、劉進福、李祖籌、黃阿輝、藍金昌給付不當得利
  ，經原審判命羅振武、羅俊傑、黃阿輝、藍金昌給付分別如原
  判決主文第2、3、4、6項所示之本息，駁回被上訴人其餘之請
  求，被上訴人及該等原審共同被告就其等敗訴部分均未提起上
  訴，均告確定；又原判決就被上訴人對該等原審共同被告請求
  之金額亦有同前誤載之情形，然此部分未據其等提起上訴，本
  院自無庸審究）。
三被上訴人主張前揭其所有系爭515號土地、527-6號土地為上訴
  人無權占有之事實，提出土地登記謄本2份為證（原審卷(一)第
  13-16頁），並經原審囑託臺北市大安地政事務所鑑定測量製
  作土地複丈成果圖2紙（附圖一、附圖二）屬實，上訴人就其
  等所有建物坐落於被上訴人所有土地之位置及面積如複丈成
  果圖所示等情不爭執。
  (一)乙○○○雖以前詞置辯，然證人高萬鍾（即祭祀公業高同記
    管理人）於原審到場證稱：「（系爭土地有無提供給被告乙
    ○○○無償使用？）是，乙○○○的祖父張兔仔是高同記的
    佃農，祭祀公業有同意將土地無償供他們使用，房屋稅則由
    他們自己給付，當時雙方並沒有約定土地使用到什麼時候，
    也沒有約定使用期限」、「（土地如果需要負擔地價稅，應
    該要由誰負擔？）當時是沒有約定，而且當時也沒有地價稅
    的問題，但是如果要繳地價稅，使用土地的人應該按照使用
    的比例來負擔」，有其筆錄在卷可參（原審卷(二)第67-68頁
    ）。查乙○○○自認先祖使用之農舍，原由地主祭祀公業高
    同記無條件供給（原審卷(一)第5頁－「現在的房屋，為高家
    建蓋之農舍，專供佃農們居住」），而農舍使用權附屬於耕
    地之租賃關係而生，乙○○○既自認祭祀公業高同記嗣將其
    父祖租用耕作之土地租借政府建蓋營區（原審卷(一)第55頁）
    ，則附屬於耕地租賃關係而生農舍使用權，自因祭祀公業高
    同記與其父祖間耕地之租賃關係消滅時而隨之喪失。至於祭
    祀公業高同記嗣同意其父祖使用上開農舍及坐落之土地，核
    其性質應屬使用借貸，其不得以被上訴人之前手祭祀公業高
    同記，曾允許伊使用前揭土地，即謂其對現在之土地所有人
    即被上訴人亦有使用該土地之權利（最高法院59年度臺上字
    第2490號判例參照）。至乙○○○稱有租賃關係者為彭統領
    所有如附圖一所示1房屋（即臺北市○○街338號）部分，有
    高萬鍾、彭統領之配偶張阿惜之證言可參（原審卷(二)第67頁
    、本院卷(一)第96-97頁〔按張阿惜所稱藍色部分即338號房屋
    部分-本院卷(一)第115頁〕），乙○○○提出之收據亦均為彭
    統領之名義（本院卷(一)第44-52頁），其亦自認「後來要收
    租金，我們只付我姑姑 (指張阿惜)那邊租金，我們這邊算
    是補償給我們，不用付租金，所以綠色部分（指系爭340號
    房屋）是不用付租」（本院卷(一)第97頁），再系爭340號房
    屋與彭統領所有之338號房屋縱中間有相連相通部分（本院
    卷(一)第115頁），仍不得逕謂乙○○○所有之系爭340號與隔
    鄰之338號房屋同對於被上訴人之前手享有租賃權，乙○○
    ○上開辯解自無足採。
  (二)丙○○固執建物所有權保存登記申請書、房捐收據為據而以
    前詞置辯。然建物所有權保存登記申請書、房捐收據至多僅
    能證明系爭370-1號房屋所有權歸屬，不能證明丙○○就該
    房屋坐落之系爭527-6號地如附圖二所示2部分有正當合法使
    用權源，此觀其提出者為「建物所有權保存登記申請書」、
    「建物證明書」、「建物圖面」等即明（本院卷(一)第101-
    106頁）。鄧證生另提出土地登記謄本為其占用系爭370-1號
    房屋坐落土地部分係有合法權源之立證方法，並辯稱其非系
    爭370-1號房屋之原始取得人，被上訴人無利用系爭527-6號
    土地之計畫，即未受有損害，該土地尚未交付予買受人即被
    上訴人，被上訴人無收益權，其依民法第943條、第952條規
    定為善意占有人，得享有占有物使用收益之法律上原因，均
    不構成不當得利云云。然按民事訴訟法第447條第1項前段規
    定：「當事人不得提出新攻擊或防禦方法」，上訴人自不得
    於本院提出上開新防禦方法（按丙○○於原審僅辯稱其乃有
    權占用系爭土地〔提出建物所有權保存登記申請書、建物證
    明書、建物圖面及臺灣光復後即民國35年以後之土地登記謄
    本為證〕及被上訴人以法定最高租金即土地申報總價年息
    10%計算不當得利顯屬過高－原審卷第127頁），遑論其未依
    同條第2項之規定，釋明其提出新防禦方法有何符合同條第1
    項但書各款情形，原應駁回其新防禦方法。縱認丙○○有同
    條第1項但書得提出之情形，惟其所提出之土地謄本為臺灣
    光復前日據時代之謄本，此觀該謄本上載「昭和七年‧‧‧
    」及謄本背面載「本謄本係按照日據時期土地登記簿台帳影
    印‧‧‧」即明（本院卷(二)第61-64頁），丙○○之先祖黃
    歲於臺灣光復後未依我國法律取得所有權，反之，被上訴人
    依土地法輾轉取得所有權登記，丙○○自不得以日據時代之
    登記對抗善意取得之被上訴人。另系爭370-1號房屋其原始
    起造人縱為黃歲，然丙○○自認「鄧黃許釵之父既已於臺灣
    光復前取得系爭土地之所有權，而該權利又為鄧黃許釵所繼
    承」、「祖先黃歲早在日據時代即向訴外人黃則港買下系爭
    土地並自建房屋」（原審卷(二)第126頁、本院卷(二)第76頁）
    ，參諸系爭370-1號房屋之納稅義務人為丙○○、其自認「
    我的房屋是370號之1，我從出生就住在這裡，房子是供住宅
    使用」、「現與太太、就讀大學二年級之子共三人同住臥龍
    街370-1號房屋」，戶籍且設於該址（原審卷(一)第220頁、本
    院卷(二)第95、152、205頁），顯見黃歲或鄧黃許釵已將系爭
    370- 1號房屋之事實上處分權讓與丙○○或授與使用權，系
    爭370-1號房屋縱非丙○○所建，亦因其受讓系爭370-1號房
    屋而取得事實上處分權，被上訴人自得向就系爭370-1號房
    屋有事實上處分權或使用權之丙○○請求不當得利。又被上
    訴人購買系爭527-6號土地即係為興建住宅使用，此觀臺北
    市政府工務局證明書上載527- 2號土地（按系爭527-6號自
    527-2號分割而來－原審卷(一)第15頁），丙○○辯稱被上訴
    人被他人占用土地而不知，無利用土地之計畫云云，與實情
    不符；再被上訴人於75年7月6日向杜華購買母地號527號土
    地於分割後為527之2號土地之範圍，於76年3月26日經臺北
    市建成地政事務所複丈分割完成，被上訴人與出賣人杜華即
    於76年4月20日訂立買賣所有權移轉契約書，於76年6月10日
    給付最後金額1,487,065元予杜華，有買賣契約書、複丈結
    果通知書、登記聲請書、所有權移轉契約書、收據等在卷可
    憑（本院卷(一)第182-192頁），杜華於收訖上開金額之同時
    即依民法第946條第2項，準用第761 條之規定，將對於上訴
    人丙○○之返還請求權，讓與予被上訴人以代交付，被上訴
    人自無尚未受交付之情形；至丙○○所稱依民法第952條之
    規定，無不當得利云云。然按民法第952條規定「善意占有
    人，依推定其為適法所有之權利，得為占有物之使用及收益
    」，丙○○非屬善意占有人，自無該條之適用，而同法民法
    第943條「占有人於占有物上行使之權利，推定其適法有此
    權利」之規定，被上訴人亦已提出反證推翻該條之推定，丙
    ○○亦不得援引該條為抗辯。以上，丙○○於本院提出之新
    防禦方法仍難作為有利於其認定之依據。
  (三)按「無法律上原因而受利益，致他人受損害者，應返還其利
    益，雖有法律上之原因，而其後已不存在者，亦同」，民法
    第179條定有明文。而無權占有他人之房屋及土地，可能獲
    得相當於租金之利益，則為社會通常之觀念（最高法院61年
    度臺上字第1695號判例參照）。乙○○○、丙○○分別無權
    占用系爭515號、527-6號土地，占用面積及位置分別如附圖
    一、二所示3、2部分，揆諸前揭說明，被上訴人依不當得利
    之法律關係，請求乙○○○、丙○○返還無權占用系爭土地
    所得相當於租金之利益，即屬有據。本院參酌系爭515號、
    527 -6號土地位於臺北市文山區○○○○街，前有黎和公園
    ，距木柵捷運線麟光站及國道3號（北二高）約400或500公
    尺，於1000公尺範圍有和平高中、芳和國中、大安國小，生
    活機能完善等情（原審卷(一)第220頁背面、第222頁），認上
    訴人使用系爭土地所得之利益，以每年按所占有土地面積依
    當年度申報地價年息6%金額為當。又系爭515號土地、527-6
    號土地86、87、88年度之申報地價為每平方公尺23,040元（
    原審卷(一)第19、20、22頁），另依土地登記謄本記載，系爭
    土地「當期申報地價：89年7月24,480元/平方公尺」（原審
    卷(一)第13、15頁），是系爭土地89年1月1日至89年6月30日
    之申報地價仍為每平方公尺23,040元（另見原審卷(一)第24頁
    明細表，系爭土地89年度申報地價分上下二欄，上欄23,040
    元即為上半年），被上訴人就系爭土地89年1月1日至89年6
    月30日之申報地價以24,480元計，即無可採，又系爭土地自
    89 年7月起之申報地價均為24,480元，則90、91年度之申報
    地價亦為24,480元（原審卷(一)第26頁）。
  (四)以上，被上訴人依不當得利之法律關係，請求乙○○○、丙
    ○○返還自86年4月1日（按被上訴人於91年3月28日起訴，
    其請求回溯五年內相當於租金之不當得利，自86年4月1日起
    算，核無不合）起至91年3月31日止，占用系爭各該土地所
    受之利益，金額依序為784,015.2元、226,022.4元（計算式
    詳如附表）。
四綜上所述，被上訴人依不當得利之法律關係，請求乙○○○、
  丙○○依序給付784,015元、226,022元（元以下四捨五入）及
  依序自91年10月24日（乙○○○於91年4月8日以張益福妻身分
  收受起訴狀繕本，且於91年4月12日提出答辯狀－〔原審卷(一)
  第31、54頁〕）、91年4月11日（鄧證生於91年4月10日收受起
  訴狀繕本〔原審卷(一)第37頁〕）起至清償日止，加計法定遲延
  利息之判決，於法有據，應予准許，其逾此範圍之請求（除確
  定部分外），於法無據，應予駁回。原審就超過上開應准許範
  圍，為上訴人敗訴之判決，尚有未洽，上訴意旨指摘此部分原
  判決不當，求予廢棄改判，為有理由，應由本院予以廢棄，改
  判如主文第2項所示。上開應准許部分，原審為上訴人敗訴之
  判決，並依被上訴人之聲請酌定相當擔保金為假執行之諭知，
  核無不合。上訴意旨指摘原判決不當，求予廢棄改判，為無理
  由，應予駁回。
五本件因事證已臻明確，兩造其餘攻擊、防禦方法及所為之立證
  ，與判決之結果不生若何影響，無庸再逐一予以論究，合併敘
  明。
據上論結，本件上訴為一部有理由，一部無理由，依民事訴訟法
第450條、第449條第1項、第79條、第85條第1項後段，判決如主
文。
中　　華　　民　　國　　94　　年　　7 　　月　　26　　日
　　　　　　　　　民事第十七庭  審判長法  官  沈方維
                                      法  官  陳金圍
                                      法  官  湯美玉
以上正本係照原本作成。
本判決不得上訴。
中　　華　　民　　國　　94　　年　　7 　　月　　27　　日
                                      書記官  賴淑真
 附表（新臺幣  元）
  ┌────┬───────┬────────┬─────────┬───────┐
  │        │占用土地面積  │ 84.4.1-89.6.30 │  89.7.1-91.3.31  │              │
  │上訴人  │              │    3.25年      │     1.75年       │     計       │
  │        │（平方公尺）  │ 申報地價23,040 │  申報地價24,480  │              │
  ├────┼───────┼────────┼─────────┼───────┤
  │乙○○○│    111       │    498,700.8   │     285,314.4    │  784,015.2   │
  ├────┼───────┼────────┼─────────┼───────┤
  │丙○○  │     32       │    143,769.6   │      82,252.8    │  226,022.4   │
  └────┴───────┴────────┴─────────┴───────┘
＊1. 23,040×111×0.06×3.25＋24,480×111×0.06×1.75
     ＝498,700.8＋285,314.4＝784,015.2
＊2. 23,040×32×0.06×3.25＋24,480×32×0.06×1.75
     ＝143,769.6＋82,252.8＝226,022.4
